【裁判字號】    97,上易,465
【裁判日期】    971209
【裁判案由】    移轉土地所有權等
【裁判全文】
臺灣高等法院民事判決                 97年度上易字第465號
上  訴  人  丁○○
            庚○○
            乙○○
            丙○○
            甲○○
共      同
訴訟代理人  姜禮增律師
複代理  人  李志聖律師
被上訴  人  戊○○
            己○○
共      同
訴訟代理人  林佩儀律師
上列當事人間請求土地所有權移轉登記等事件，上訴人對於中華
民國97年4月14日臺灣基隆地方法院96年度訴字第501號第一審判
決提起上訴，本院於97年11月25日言詞辯論終結，判決如下：
    主  文
上訴駁回。
第二審訴訟費用由上訴人負擔。
    事實及理由
一、本件上訴人主張：被上訴人己○○之父趙居萬及被上訴人戊
    ○○，於民國62年8月5日及62年8月15日，簽訂 「杜賣證書
    」及「土地賣渡證書」（下稱系爭買賣契約），將其共有之
    臺北縣貢寮鄉○○段鹽寮小段0302及0306地號土地應有部分
    0.2393甲（703坪 ）賣與訴外人吳新慶、辛○○、吳新將、
    郭朝慶，興建鰻魚池。嗣趙居萬死亡，其子己○○於76年辦
    畢繼承登記。81年4月4日訴外人吳新慶、辛○○、吳新將、
    郭朝慶，復將其購買上揭土地之應有部分及所建鰻魚池，轉
    賣與上訴人，並交付使用收益迄今。而上開臺北縣貢寮鄉○
    ○段鹽寮小段0306地號土地分割為0306、0306－16、0306－
    17、0306－23、0306－24、0306－25地號土地，其中0306、
    0306－16、0306－17地號土地，於94年間因「貢寮鄉臺二線
    98K+237~100K+840公尺新闢工程用地」而被徵收，就此部分
    自難請求為所有權移轉登記，僅能請求出賣人交付其所受領
    之地價補償金。惟因訴外人吳新慶、辛○○、吳新將、郭朝
    慶怠於行使權利，上訴人乃依民法第 242條規定，代位訴外
    人吳新慶等人向被上訴人請求辦理所有權移轉登記，並交付
    所受領之地價補償金。爰聲明：(一)被上訴人應將附表一所示
    土地之應有部分，辦理所有權移轉登記與上訴人。(二)被上訴
    人應給付上訴人如附表二所示之金額，暨自起訴狀繕本送達
    翌日起至清償日止按年息百分之五計算之利息。原審為上訴
    人敗訴之判決。上訴人不服提起上訴，上訴聲明：(一)原判決
    廢棄。(二)被上訴人應將附表一所示土地之應有部分，辦理所
    有權移轉登記與上訴人。(三)被上訴人應給付上訴人如附表二
    所示之金額，暨自起訴狀繕本送達翌日起至清償日止按年息
    百分之五計算之利息。
二、被上訴人則以：被上訴人戊○○於系爭買賣契約、土地賣渡
    證書僅具名為見證人、賣渡關係人，由形式上觀察，均無從
    證明被上訴人戊○○為出賣人。且系爭買賣契約約定出賣共
    有土地應得面積0.貳參玖參甲（柒０參坪），足見買賣標的
    物應係特定範圍之土地，並非應有部分。再者，臺北縣貢寮
    鄉○○段鹽寮小段0302及0306地號土地編定使用地類別分別
    為旱地、田地，依農業發展條例規定應屬耕地，而訴外人吳
    新慶於簽訂系爭買賣契約時不具有自耕能力，亦未約定「由
    承買人指定登記予任何有自耕能力之第三人」或具體約定登
    記予有自耕能力之特定第三人，參諸當時農地細分禁止政策
    與農地農有政策下，為避免當時不具自耕農身分之人購買農
    地，約定將來得履行時始負履行義務之條件者，應作嚴格之
    文義解釋，故系爭買賣契約即屬以不能之給付為標的而無效
    等語，資為抗辯。對上訴人之上訴，答辯聲明：上訴駁回。
三、查趙居萬與吳新慶於62年8月5日簽訂杜賣證書，趙居萬於同
    年8月15日出具土地賣渡證書，而訴外人吳新慶、辛○○ 、
    吳新將、郭朝慶於81年4月4日與上訴人簽訂賣渡證書，其形
    式上之真正為兩造所不爭，並有上開契約影本各１份附卷可
    證。本件兩造之爭點在於：(一)系爭買賣契約之出賣人為何人
    ？即上訴人戊○○是否為出賣人？(二)系爭買賣契約之標的究
    為應有部分或特定範圍？(三)系爭買賣契約是否有效？上訴人
    是否可以代位向被上訴人主張。爰分述如下：
四、查上訴人主張被上人趙居萬、戊○○均為系爭買賣契約之出
    賣人，惟被上訴人戊○○則否認為出賣人。查62年8月5日簽
    訂之「杜賣證書」載明賣主趙居萬，於見證共有人欄蓋有戊
    ○○之印章，而62年8月15日之「土地賣渡證書」 載明賣渡
    人趙居萬，見證人（賣渡關係人）之有下有一模糊不清之印
    章，似為「趙德？」，而非趙阿德，況證人辛○○於本院亦
    證稱「（問：62年8月15日土地賣渡證書上的『 見證人（賣
    渡關係人）』是何人？）見證人是趙居萬的趙姓親族。」等
    語（見本院卷第55頁），見證人顯非趙阿德，縱為戊○○，
    其亦係以見證人、賣渡關係人身分用印（見原審卷第11、12
    頁），而非出賣人。參以出賣土地係重大之事，倘被上訴人
    戊○○確為出賣人，何以未以出賣人名義簽名或蓋章？上訴
    人此部分之主張，自不足取。至證人郭朝慶與吳新將於原審
    證稱戊○○與趙居萬均為出賣人（見原審卷第97、105頁 ）
    ，因其等均係向訴外人趙居萬購買土地後，再轉賣予上訴人
    ，系爭買賣契約之效力，與證人有利害關係，其證言自無足
    取。
五、次查上訴人主張系爭買賣契約係購買應有部分百分之39，被
    上訴人則抗辯買賣契約之標的物為特定範圍之土地。查本件
    系爭買賣契約之標的物究為應有部分或特定部分，此觀諸訴
    外人趙居萬與吳新慶簽訂「杜賣證書」載明：「前開不動產
    係本人共有土地應得面積0.貳參玖參甲（柒０參坪）…並將
    該不動產，指明界址後，移交台端（作為鰻魚池用地）永為
    所有…嗣後使用收益乃屬台端之自由又保此不動產全無與他
    人設定權利或來歷不明及產權糾紛等情事如有是事願由本人
    負責理直不干台端之事…」，且土地賣渡證書載明：「立土
    地賣渡證書人趙居萬，茲將祖先遺產田地座落貢寮鄉丹裡
    寮地號不詳面積0.2393甲（703坪 ）以新台幣參萬伍仟捌佰
    拾伍元賣與吳新慶作為鰻池用地…」，其附圖以特定範圍表
    示（見原審卷第12、13頁），參以系爭土地共有人甚多，於
    62年 8月5日簽訂杜賣證書時，尚未完成繼承登記，至65年4
    月22日始次第完成繼承登記，此有系爭土地登記謄本附卷可
    稽（見原審卷第17頁至50頁 ），可見62年8月買賣雙方根本
    不知出賣人之應有部分為若干？況上開契約並未記載出賣系
    爭土地之應有部分，而62年 8月15日土地賣渡證書並附圖為
    證，應認系爭買賣契約之標的物係特定範圍之土地，非應有
    部分之買賣。至證人郭朝慶與吳新將雖於原審證稱係應有部
    分買賣，顯與契約文字不符，自不足取。
六、末按35年月29日修正公布之土地法第30條規定：「私有農地
    所有權之移轉，其承受人以能自耕者為限」， 64年7月24日
    修正該條增列「…並不得移轉為共有。但因繼承而移轉者，
    得為共有（第1項 ）。違反前項規定者，其所有權之移轉無
    效（第2項）。」（該條於89年1月26日始公布刪除）。又「
    以不能之給付為契約標的者，其契約為無效。但其不能情形
    可以除去，而當事人訂約時並預期於不能之情形除去後為給
    付者，其契約仍為有效。」民法第246條第1項亦定有明文。
    查系爭臺北縣貢寮鄉○○段鹽寮小段0302及0306地號土地編
    定地目分別為旱、田，於系爭買賣契約簽訂時為農地，買受
    人吳新慶等人並無自耕能力，此為兩造所不爭，上訴人雖主
    張訴外人趙居萬與吳新慶62年簽訂「杜賣證書」時，雙方有
    約定於日後可以移轉時再為移轉，證人郭朝慶亦附和其詞（
    見原審卷第97頁）。惟查前開「杜賣證書」、「土地賣渡證
    書」並未有相關記載，如上訴人所稱上開重大事項確有約定
    ，何以未見形諸於文字。且證人郭朝慶與本件有利害關係，
    其證言與上訴人此部分主張，均不足採。又觀諸前開上訴人
    與郭朝慶等人81年訂立之買賣契約，亦未約定俟將來系爭土
    地能移轉時再辦移轉登記，至62年8月5日之杜賣證書約定：
    「過戶所需稅捐由買主負責繳清」（見原審卷第10頁），81
    年4月4日上訴人與吳新慶等人所訂之賣渡證書約定「…土地
    （…即參柒零參坪，尚未辦理過戶）…將來土地過戶等皆由
    承買人自行依前向地主買賣賣渡契約內容辦理（附原杜賣證
    書貳份及計算圖壹份為證）」等語（見原審卷第14頁），均
    不足認定雙方有約定將來得為移轉登記時，再辦理移轉登記
    。上訴人既未證明吳新慶及上訴人等有自耕能力，亦未能證
    明契約當事人訂約時約定於日後可以移轉時再為移轉。則上
    開買賣契約均係以不能之給付為契約標的，又無民法第246
    條第1項但書情事，依同條第１項前段，其契約為無效。
七、依上所述，被上訴人趙居萬非出賣人，系爭買賣契約乃特定
    部分之買賣，並非應有部分之買賣，又上訴人所執之上開契
    約均屬無效，則上訴人依民法第 242條規定，代位訴外人吳
    新慶等人向被上訴人請求辦理所有權移轉登記，並交付所受
    領之地價補償金，均屬無據。原審為上訴人敗訴之判決，核
    無不合。上訴意旨指摘原判決不當，求予廢棄改判，為無理
    由，應予駁回。
八、本件事證已明，兩造其餘攻擊防禦方法及未經援用之證據，
    已無論究之必要，併予敘明。
九、據上論結，本件上訴為無理由。依民事訴訟法第449條第1項
    、第78條、第85條第1項前段，判決如主文。
中    華    民    國    97    年    12    月    9     日
                    民事第十一庭
                        審判長法 官  鄭雅萍
                              法 官  蘇芹英
                              法 官  詹文馨
正本係照原本作成。
不得上訴。
中    華    民    國    97    年    12    月    10    日
                              書記官 紀昭秀


司法院資訊處製作；財團法人民間司法改革基金會備份。
